臺灣高等法院刑事裁定
109年度金上重更二字第14號
財產上利益
取  得  人  柬埔寨商吳哥航空股份有限公司

代  表  人  樓文豪

本院109年度金上重更二字第14號吳勇璋、樓文豪等違反證券交
易法等案件，裁定如下：
    主  文
柬埔寨商吳哥航空股份有限公司應參與本案沒收程序。
    理　由
一、按犯罪所得，屬於犯罪行為人者，沒收之。但有特別規定者
    ，依其規定。犯罪行為人以外之自然人、法人或非法人團體
    ，因下列情形之一取得犯罪所得者，亦同：（一）明知他人
    違法行為而取得。（二）因他人違法行為而無償或以顯不相
    當之對價取得。（三）犯罪行為人為他人實行違法行為，他
    人因而取得。前二項之沒收，於全部或一部不能沒收或不宜
    執行沒收時，追徵其價額。第1項及第2項之犯罪所得，包括
    違法行為所得、其變得之物或財產上利益及其孳息。犯罪所
    得已實際合法發還被害人者，不予宣告沒收或追徵，刑法第
    38條之1定有明文。又財產可能被沒收之第三人得於本案最
    後事實審言詞辯論終結前，向該管法院聲請參與沒收程序；
    第三人未為聲請，法院認有必要時，應依職權裁定命該第三
    人參與沒收程序，刑事訴訟法第455條之12第1項、第3項分
    別定有明文。
二、本件原判決（即臺灣台北地方法院97年度金重訴字第13號判
    決）關於犯罪事實肆（即起訴事實六）部分略以：上訴人即
    被告樓文豪（下稱樓文豪）於民國93年11月30日以柬埔寨商
    吳哥航空股份有限公司（下稱吳哥公司，下稱吳哥公司或上
    揭第三人）代表人身分與遠東航空股份有限公司（下稱遠航
    ）簽立濕租機合約，約定由遠航提供飛機、燃油、維修、機
    組員服務等一切航程所需費用，吳哥公司則需按每航班支付
    包機款予遠航，付款條件迭有變更，依雙方於94年5月31日
    簽訂之合約，吳哥公司應於起飛後10個日曆天內付包機款予
    遠航，嗣於95年2月間因遠航資金窘迫而擬以私募方式為增
    資，適股東AIG集團欲處分遠航股權，時任遠航之總經理之
    陳尚羣擔心影響遠航之增資計劃，乃與樓文豪商議由樓文豪
    在一年內向馬來西亞大家集團買回大家集團承接之遠航股權
    ，惟樓文豪因資力有限，如屆時要承接股權，必需先挪用吳
    哥公司應付予遠航之包機款，乃向陳尚羣提出如要其出資，
    陳尚羣必須同意吳哥公司「在將來一年內遠航公司同意吳哥
    公司可以不按照原契約約定之付款條件，即讓吳哥公司延緩
    支付包機款」，陳尚羣應允後，即由樓文豪對外借款或挪用
    應付予遠航之投資款以支應買回大家集團先出資承接之遠航
    股權，嗣因原允諾認購遠航股票之徐旭東突然表示無法全數
    認購遠航股票，故陳尚羣復再商請樓文豪協助，樓文豪乃提
    出以雙方合作吳哥中轉日本、大陸之航線之付款條件放寬（
    原付款條件係由遠航於起飛後15日曆天寄送收據予吳哥公司
    ，吳哥公司於收據開立後3個日曆天內付款予遠航）之條件
    認購遠航股權，陳尚羣乃向上訴人即被告吳勇璋（下稱吳勇
    璋）提出事後得朋分變賣增資股票價差之交換條件，吳勇璋
    因而同意放寬吳哥公司之付款條件，自96年1月起陳尚羣、
    樓文豪、吳勇璋三人即基於非常規交易之犯意聯絡，將前述
    付款條件改由吳勇璋、樓文豪協議每月包機款、付款時間，
    致使吳哥公司迄至96年7月初僅清償完95年10、11月包機款1
    億5000萬元，95年12月包機款7500萬元，96年1、2月包機款
    部分9000萬元未清償，累積95年12月至96年5月未清償之包
    機款達5億餘元（如原審判決附表五），另於96年7、8月間
    以樓文豪特別助理出名擔任之ADVANCE CROSS INVESTMENT L
    TD.公司（下稱ADVANCE公司）向中租廸和借款700萬美元以
    購買遠航之庫藏股2000多萬股，另再向賈文中借款1億5000
    多萬元給付應付大家集團之尾款。另一方面，迄至96年8月
    間，吳哥公司僅清償95年10、11月包機款1億5000萬元、95
    年12月包機款1億、96年1、2月包機款部分即1億2000萬、96
    年3月包機款之部分款項1000萬（詳見原審判決附表五），
    復為掩人耳目，於96年8月24日由陳尚羣代表遠航與樓文豪
    簽立原飛行吳哥、金邊航線之濕租機合約之第四修正協議，
    將原定之付款條件變更為航班起飛後次月之15個日曆天內，
    得以支票或現金支付，支票之發票日為租金到期日起3個月
    內，按此合約條款規定，吳哥公司之周轉期已長達3月15日
    至4月15日之久。96年8月間因樓文豪已經多次對外借貸及挪
    用吳哥公司之資金購買遠航公司股票，連原本按協議開立之
    支票亦無法依限兌現，因而持續以開立予遠航之新票換回舊
    票（換票情形如原審判決附表四）之方式拖延給付租機款，
    遠航公司自96年間持續以前開不利之條件先支出提供飛機予
    吳哥公司包機使用之經營成本，但卻要數個月以上時間才能
    取得遠航包機款，致使吳哥公司到96年12月31日止帳面上已
    積欠遠航包機款項高達7億7923萬7684元，計加不實沖銷之4
    500萬元（如原審判決事實欄編號叄之六），實際積欠包機
    款達8億2423萬7684元，造成遠航公司重大損害，並引發遠
    航經營危機。如果無訛，吳哥公司因樓文豪、吳勇璋、陳尚
    羣前述非常規交易或背信犯行即受有緩期清償之利益，依證
    券交易法第171條第7項之規定，即應就吳哥公司因此獲取之
    利益估算其價值而依證券交易法第171條第7項之規定為附條
    件之沒收，並依刑法第38條之1第3項之規定併為如全部或一
    部不能沒收或不宜執行沒收時追徵之諭知。然吳哥公司迄未
    依刑事訴訟法第455條之12第1項規定聲請參與本案沒收程序
    ，復未依同條第3項但書規定陳明對於沒收其財產不提出異
    議，為兼顧其參與訴訟之程序保障，自有依職權裁定命其參
    與本案沒收程序之必要。
三、本院受命法官前已多次進行準備程序處理刑事訴訟法第273
    條所定各款所定之事項，並經本院指定於110年4月28日上午
    9時30分，在本院刑事第十二法庭行審判程序，上揭第三人
    應依期到庭參與沒收程序，並得具狀或當庭陳述意見。另依
    刑事訴訟法第455條之17規定，上揭第三人如經合法傳喚或
    通知而不到庭，得不待其陳述逕行判決，附此敘明。
四、依刑事訴訟法第455條之12第3項前段，裁定如主文。
中　　華　　民　　國　　110 　年　　3 　　月　　17　　日
     　　　　　　 刑事第十二庭  審判長法　官  陳如玲 
                                      法　官  廖建瑜 
                                      法　官  郭惠玲
以上正本證明與原本無異。
不得抗告。
                                      書記官  陳靜姿 
中　　華　　民　　國　　110 　年　　3 　　月　　18　　日